臺灣嘉義地方法院民事判決　　　　　　 96年度國簡上字第1號
上　訴　人　己○○
　　　　　　丁○○
共　　　同
訴訟代理人　顏伯奇律師
複　代理人　謝耿銘律師
被　上訴人　公路總局第五區養護工程處
法定代理人　甲○○
訴訟代理人　吳碧娟律師
複　代理人　劉炯意律師
上列當事人間請求國家賠償事件，上訴人對於民國95年11月22日
本院嘉義簡易庭民國95年度嘉國簡字第1號第一審判決提起上訴
，本院於民國96年9月19日言詞辯論終結，判決如下：
  主  文
上訴駁回。
第二審訴訟費用由上訴人負擔。
  事實及理由
壹、程序部分
一、本件戊○○於原審提起訴訟，嗣提起本件上訴後，於民國96
    年3月27日死亡，其合法繼承人為其母即上訴人己○○，並
    據上訴人己○○聲明承受訴訟，有戶籍謄本1紙在卷可稽，
    經核並無不合，應予准許。
二、按依國家賠償法請求損害賠償時，應先以書面向賠償義務機
    關請求之；又賠償義務機關拒絕賠償，或自提出請求之日起
    逾30日不開始協議，或自開始協議之日起逾60日協議不成立
    時，請求權人得提起損害賠償之訴，國家賠償法第10條第1
    項、第11條第1項前段分別定有明文。本件上訴人前以書面
    向被上訴人請求賠償，被上訴人拒絕賠償，為兩造所不爭執
    ，並有被上訴人94年12月15日五工法賠字第0940036264號函
    1份在卷可稽，是上訴人提起本件訴訟，已履行前揭法條之
    前置程序規定，合先敘明。
三、又按訴之變更或追加，非經他造同意，不得為之，但第255
    條第1項第2款至第6款情形，不在此限，民事訴訟法第436條
    之1第3項準用第446條定有明文。又訴狀送達後，原告不得
    將原訴變更或追加他訴，但請求之基礎事實同一者，不在此
    限，同法第255條第1項第2款亦定有明文。所謂請求之基礎
    事實同一，係指變更或追加之訴與原訴之主要爭點有其共同
    性，各請求利益之主張在社會生活上可認為同一或關連之紛
    爭，而就原請求之訴訟及證據資料，於審理繼續進行時，在
    相當程度範圍內具有同一性或一體性，得期待於後請求之審
    理予以利用，俾先後兩請求在同一程序得解決，避免重複審
    理，進而為統一解決紛爭者，即屬之（最高法院90年度臺抗
    字第2號、90年度臺抗字第287號裁定意旨參照）。經查，本
    件上訴人於原審主張被上訴為省道臺三線之管理機關，其所
    屬人員於94年6月6日中午清理省道臺三線路面之坍方落石時
    ，未將路面之泥土清理乾淨，致上訴人丁○○駕車搭載戊○○行經該處時，滑落山谷，被上訴人管理有欠缺，依國家賠
    償法第3條第1項規定，請求被上訴人負損害賠償責任。上訴
    人提起上訴後，於96年1月15日具狀主張被上訴人所屬人員
    乙○○、辛○○未將路面清理乾淨，致發生本件事故，追加
    依國家賠償法第2條第2項規定請求，被上訴人雖不同意上訴
    人為訴之追加（見被上訴人96年5月7日答辯狀），然經核上
    訴人追加請求權所主張之事實，同係乙○○、辛○○清理路
    面有缺失，與原訴所主張之事實，於社會上具有相當之關連
    性及共同性，訴訟證據資料亦可相互利用，揆諸前揭說明，
    應認其基礎事實同一，故上訴人所為訴之追加，自屬適法，
    應予准許。
貳、實體部分
一、上訴人起訴主張：被上訴人係省道臺三線曾文段之維修、保
    養之機關。於94年6月初，因豪雨致臺三線330公里處有落石
    坍方，被上訴人之人員於94年6月6日上午至該處將落石推落
    山谷，未以掃把或水將路面清理乾淨，當日下午下雷雨，路
    面泥土混合雨水成為「泥油」、泥濘。上訴人丁○○於當日
    下午5時許，駕駛上訴人己○○所有之車號TQ-7516號汽車（
    下稱系爭汽車），搭載戊○○，行經該路段，系爭汽車因路
    面「泥油」之故，完全無法控制，因而滑落山谷，被上訴人
    未使上開路段保持可安全行車之路況，其管理自有欠缺。上
    訴人丁○○及戊○○於事發後面臨生死交關，受有相當驚恐
    ，受困車內等待救援，自由權及其他人格法益受侵害，請求
    非財產上損害各新臺幣（下同）100,000元；系爭汽車修復
    所需費用136,000元，爰依國家賠償法第3條第1項、民法第
    195條第1項、第214條之規定，提起本訴，聲明：被上訴人
    應給付上訴人丁○○及戊○○各100,000元、上訴人己○○
    136,000元，及各自起訴狀繕本送達之日起至清償日止，按
    年息5﹪計算之利息，並願供擔保聲請宣告假執行。經原審
    判決被上訴人勝訴，上訴人不服而提起上訴，除援引原審之
    主張及陳述，並於本院補稱：被上訴人未依公路修建養護管
    理規則第5條、第32條、第33條及公路養護手冊規定之義務
    ，使道路具原有供車輛行駛之效用，且因事故地點前為連續
    彎道，到達事故地點前，無法看見路面情形，縱有設置告示
    牌，亦無法免責。又事發當時是雨季即霪雨，依公路養護手
    冊之規定，應進行特別巡查，卻未為之。另被上訴人所屬人
    員乙○○、辛○○未將路面清理乾淨，且於94年6月6日下午
    在事發地點附近工作，知悉午後下雨，應巡查該路段有無坍
    方，並應設立警告標示，使用路人小心慢行，亦未為之，怠
    於執行職務，上訴人並依國家賠償法第2條第2項，請求損害
    賠償等語。聲明：原判決廢棄。被上訴人應給付上訴人丁○○100,000元、上訴人己○○236,000元，及各自起訴狀繕本
    送達之日起至清償日止，按年息5﹪計算之利息。
二、被上訴人則以：被上訴人之道工辛○○於例行巡查發現臺三
    線330公里附近發生坍方，被上訴人派遣乙○○、辛○○於
    94年6月6日上午前往清除，至中午12時30分許完成，確認行
    車無危險後，始離開現場，當日下午下雷雨，雨水又將泥土
    沖積至路面，因車輛行駛而生泥濘，被上訴人未再接獲通報
    ，此例行巡查後偶發之事故，非被上訴人所得及時排除，此
    由94年6月6日晚上7時55分許，由嘉義縣消防局派車清洗路
    面後，又於翌日凌晨3時30分許，發生事故，益徵被上訴人
    無從及時為處置。被上訴人已於329公里＋950公尺、330公
    里＋350公尺處，分別設置「易坍方路段請小心通行」之標
    示；於326K＋100公尺、327公里＋600公尺、330公里＋100
    公尺處，分別設置「險降坡試採剎車」之標示，提醒用路人
    小心駕駛。另當日中午清除完成後，除本件事故外，並未發
    生其他車輛滑落山谷，且事發時上訴人丁○○、戊○○在聊
    天，故應是上訴人丁○○超速行駛或系爭汽車輪胎胎紋已磨
    平，無剎車功能及上訴人個人行為所致。被上訴人管理之道
    路並無欠缺，且與本件事故之發生亦無因果關係。又上訴人
    丁○○、戊○○並未受傷不得請求慰撫金，且更換系爭汽車
    零件部分，應予折舊等語置辯。聲明：駁回上訴人之訴。嗣
    因上訴人提起上訴，除援用原審之主張及陳述外，並補稱：
    事故地點是險降坡，上訴人丁○○未減速慢行。另被上訴人
    清除路面，供民眾通行，民眾使用道路係基於反射利益，不
    得依國家賠償法第2條第2項後段之規定，請求賠償等語，於
    本院聲明：上訴駁回。
三、下列事項為兩造所不爭執，堪信屬實：
（一）上訴人丁○○於94年6月6日下午5時許，駕駛上訴人己○○所有系爭汽車，搭載戊○○，沿臺三線曾文段（下稱事
      故道路）由嘉義往大埔方向行駛時，因故滑落山谷，上訴
      人丁○○、戊○○並未受傷。
（二）被上訴人係事故道路之維修、養護、管理機關。
（三）被上訴人於94年6月6日上午，接獲通知事故道路由嘉義往
      大埔方向路段有坍方落石，經派所屬人員乙○○、道工辛○○前往清理路面，自當日上午8時20分起工作至同日中
      午12時30分許。
（四）系爭汽車因上開事故所需支出修復費用為136,000元，其
      中包括全新零件83,600元、工資52,400元。系爭汽車係81
      年4月出廠。
四、兩造爭執事項（見本院96年7月6日筆錄第4頁）：
（一）被上訴人對於事故道路之管理有無欠缺？如有，與上訴人
      丁○○駕車滑落山谷有無因果關係？
（二）乙○○、辛○○是否怠於執行職務致侵害上訴人之權利？
（三）上訴人就本件事故之發生，是否與有過失？
（四）上訴人己○○、丁○○分別請求被上訴人給付236,000元
      、100,000元，有無理由？
五、本院就上開爭點，論述如下：
（一）被上訴人對於事故道路之管理有無欠缺？如有，與上訴人
      丁○○駕車滑落山谷有無因果關係？
   1、按公有公共設施因設置或管理有欠缺，致人民生命、身體
      或財產受損害者，國家應負損害賠償責任，國家賠償法第
      3條第1項定有明文，是依此規定，國家賠償責任之發生，
      須公有公共設施之設置或管理有欠缺為前提，如國家對於
      公有公共設施之設置或管理並無欠缺，縱人民受有損害，
      國家亦不負損害賠償責任。且國家對於防止損害之發生，
      若已盡相當之注意，並已為防止損害發生之必要措施，可
      認其管理並無欠缺者，則國家賠償責任即無由發生（最高
      法院92年度臺上字第2672號判決、72年度臺上字第3182號
      判決參照）。所謂公共設施管理有欠缺，係指公共設施建
      造後之維持、修繕及保管不完全，不具備通常應有之狀態
      、作用或功能，致缺乏安全性而言，此安全性有無欠缺，
      應依通常情況，考量各項客觀因素認定之，即應綜合公共
      設施之構造、用法、場所之環境及利用狀況等情事，客觀
      、具體、個別決定。又按當事人主張有利於己之事實者，
      就其事實有舉證之責任，民事訴訟法第277條本文亦定有
      明文。
   2、本件上訴人主張：94年6月6日上午，因豪雨致事故道路臺
      三線330公里處有落石坍方，被上訴人所屬人員乙○○、
      辛○○至該處清理落石，未將路面清理乾淨，當日下午下
      雷雨，致路面泥土混合雨水成為「泥油」、泥濘，事發當
      時是雨季即霪雨，未進行特別巡查，且被上訴人所屬人員
      於94年6月6日下午在事發地點附近，知悉午後下雨，應巡
      查該路段有無坍方，並設立警告標示，使用路人小心慢行
      ，卻未為之，導致發生本件事故，故被上訴人管理事故道
      路有欠缺等情，為被上訴人所否認，參諸前揭規定及說明
      ，自應由上訴人就此有利於己之事實，負舉證責任。上訴
      人主張上情，係以：上訴人滑落之地點有大面積泥濘，且
      無大量土石，顯非被上訴人所屬人員於94年6月6日中午清
      理後再發生落石坍方所致，如被上訴人管理無缺失，豈會
      於事發後，若發現相同路面泥濘情形，即通知嘉義縣消防
      局大埔分隊出車清洗。且事發後，被上訴人承辦人員曾與
      上訴人洽談賠償事宜為據，並以嘉義縣消防局大埔分隊94
      年6月6日工作紀錄簿、報案登記簿、證人陳朝宗、丙○○
      、葉添瑞、庚○○、徐阿雲為證。
   3、關於乙○○、辛○○於94年6月6日上午清理路面部分：
    (1)經查，證人即嘉義縣消防局大埔分隊小隊長陳朝宗於原審
      審理時雖到庭證稱：伊到現場處理本件事故，到現場後，
      發現上訴人所述泥濘處確實有泥土，伊覺得不清除，會造
      成車輛打滑，伊把車子開到上面，經過該處時，感覺會打
      滑，臺三線整個泥濘等語（見原審卷第81頁至第83頁）；
      另證人丙○○即嘉義縣消防局大埔分隊隊員於原審固到庭
      證稱：本件事故發生後，伊等當天駕駛消防車過去也是打
      滑，伊清理的泥濘應該是舊的，因為路邊並無土石坍方，
      伊用2台車的水清理等語（見原審卷第84頁至第85頁）；
      並於本院證稱：事發後，伊駕駛消防車現場，經過現場時
      ，車子會打滑，因為路面有泥土，行駛過程二個車道都會
      打滑等語（見本院96年8月31日筆錄）；另證人即嘉義縣
      大埔義消隊隊長葉添瑞於原審雖亦到庭證稱：本件事故發
      生後，伊於94年6月6日到現場搶救，現場都是土油等語（
      見原審卷第135頁）。然被上訴人於94年6月6日上午，接
      獲通知事故道路由嘉義往大埔方向路段有坍方落石，經派
      所屬人員乙○○、辛○○前往清理路面，自當日上午8時
      20分起工作至同日中午12時30分許，已如前述，而上訴人
      丁○○係於94年6月6日下午5時許，發生本件事故，又證
      人陳朝宗、丙○○、葉添瑞係於事發後始前往現場，且依
      嘉義縣消防局大埔消防隊工作紀錄簿（見原審卷第29頁）
      之記載，係於94年6月6日下午6時40分獲報前往現場（見
      原審卷第29頁），是證人至現場之時間，距乙○○、辛○○於94年6月6日中午12時30分清理結束止，間隔5小時，
      自難逕認證人陳朝宗、丙○○、葉添瑞所證現場狀況，即
      證人乙○○、辛○○於當日中午12時30分清理現場完成後
      之路面狀況。再者，證人庚○○於94年6月6日中午經過事
      故地點，其離開現場時，看見現場只剩一些「土砂粉」（
      臺語譯音）（此部分另詳如後之(3)所述）乙節，亦據證人
      庚○○於本院證述明確（見本院96年8月1筆錄），衡諸一
      般常情，路面僅剩「土砂粉」，當不致產生如證人陳朝宗
      所證整個路面泥濘、葉添瑞所證都是土油之情形。復參酌
      上訴人丁○○駕駛系爭汽車到現場，有下雨，且雨勢不小
      乙節，業據上訴人丁○○自陳屬實（見原審卷第91頁），
      另當天下午嘉義縣大埔地區有下雨，亦分據證人陳朝宗、
      丙○○於原審證述明確，又事故道路於事發前屢發生坍方
      ，且事故地點為險降坡，復為上訴人所不爭執，自難排除
      車輛行經坍方路段夾帶土屑行經路面遺留土屑，再經雨水
      混合所造成之可能。綜上，自難以證人陳朝宗、丙○○、
      葉添瑞前揭證詞，遽認被上訴人管理事故道路有欠缺。
    (2)至證人丙○○於原審雖另證稱：94年6月4日坍方後，公路
      局前去清理路面，伊想沒有把清洗路面的泥土，造成6月6
      日陸續發生意外，6月4日發生坍方，有去搶救，6月5日伊
      主管帶繩索去找無線電，主管上不來，伊就開消防車過去
      ，伊看到本件現場路面泥土沒有清乾淨等語（見原審卷第
      84頁至第85頁）。惟其於本院則證稱：94年6月4日發生坍
      方當天，伊沒去臺三線，伊於原審證稱「我想沒有把路面
      的泥土清洗」是伊猜測的，伊於原審證稱「看到本件現場
      路面泥土沒有清乾淨」，是指伊於94年6月5日所到之現場
      等語，且兩造對證人丙○○於本院所言，亦表示無意見（
      見本院96年8月31日筆錄），是綜觀證人丙○○證稱上情
      ，已難認其於原審所證未將路面清乾淨係指本件事故現場
      。況本件事故發生前，乙○○、辛○○係於94年6月6日中
      午完成清理，益難以證人柳永騰於94年6月5日所見路面情
      形，遽認乙○○、辛○○於94年6月6日中午之清理有何不
      完全之情形。
    (3)證人庚○○於本院到庭證稱：伊於94年6月6日中午經過事
      故地點，看見路面上土的厚度較1張紙厚度再厚一點，留
      下來只是一些「土砂粉」（臺語譯音），伊先走，還有人
      在現場，他們說還要繼續清除等語（見本院96年8月1筆錄
      ），是證人庚○○離開現場時，現場人員既表示還要繼續
      清理，則證人庚○○離開現場時，尚未清理完畢，其顯然
      無從看見結束清理後之路面情形，故自難以證人庚○○所
      證上情，遽為不利被上訴人之認定。又證人徐阿雲於本院
      到庭證稱：本件事發後，被上訴人所屬人員到庚○○家中
      洽談和解之事，當時伊在場，被上訴人人員表示大家可以
      談談看，可不可以不要向法院起訴，上訴人要求80,000元
      ，被上訴人表示可以支付20,000元，上訴人表示太少，就
      沒談成，當天沒有談到路面沒有掃乾淨之事，也沒有談到
      被上訴人之過失，（問：被上訴人人員有無談到20,000元
      是什麼錢？）只是說大家談一談作為補償等語（見本院96
      年8月1日筆錄），是依證人徐阿雲所證前詞，兩造於洽談
      和解時，並未談及路面有無清掃乾淨、被上訴人有無過失
      之事，自難以被上訴人於事發後，曾與上訴人洽談和解之
      事，逕認被上訴人管理道路有何欠缺。
    (4)至上訴人雖以嘉義縣消防局大埔分隊94年6月6日工作紀錄
      簿、報案登記簿記載：道路滿是泥濘等語，然上開工作紀
      錄簿、報案紀錄簿係證人陳朝宗、丙○○事發後到現場工
      作之紀錄、事故報案紀錄，而證人陳朝宗、丙○○係事發
      後始至現場，其等無法證明乙○○、辛○○於94年6月6日
      中午清理現場完畢後之路面情形，已如前述，自難以前揭
      紀錄簿、登記簿之記載，據為不利被上訴人之認定。
    (5)又上訴人雖主張：如被上訴人管理無缺失，豈會於事發後
      ，若發現相同路面泥濘情形，即通知嘉義縣消防局大埔分
      隊出車清洗等語。然被上訴人於本件事故發生後，獲知道
      路發生泥濘情形，判斷足以影響行車安全，而通知嘉義縣
      消防局大埔分隊出車清洗，乃盡其維護道路行車安全之事
      ，核與其於本件事故發生前，管理事故道路有無欠缺，並
      無關係，是上訴人以被上訴人事後所為，據以推認被上訴
      人於事故發生前，未盡管理責任云云，自屬無據。
    (6)被上訴人於94年6月6日上午，接獲通知事故道路由嘉義往
      大埔方向路段有坍方落石，經派所屬人員乙○○、辛○○
      前往清理路面，自當日上午8時20分起工作至同日中午12
      時30分許，已如前述。又證人乙○○於本院到庭證稱：伊
      於94年6月6日上午，在臺三線330公里＋20公尺處清理，
      上訴人駕駛系爭汽車跌落之位置為330公里＋50公尺處，
      伊用裝載機將路面土剷起，再移至路邊即白實線外側位置
      ，之後再由鐘秀鑾掃路面（見本院96年7月6日筆錄）等語
      ；另於原審證稱：伊與鐘秀鑾去清理現場，伊把砂石推到
      路邊，清理過後，車子過去應該不會打滑等語（見原審卷
      第86頁至第89頁）；另證人鐘秀鑾於原審到庭證稱：伊負
      責清掃路面，伊用圓撬把推土機用完部分所剩泥土推成一
      堆，再清到路旁，丟到路坎下，清理路面時，有車輛來來
      去去經過等語（見原審卷第89頁至第91頁），再參酌自乙○○、辛○○於94年6月6日中午12時30分清理結束後，迄
      至同日下午5時許發生本件事故止，近5小時，並未接獲事
      故地點有其他車輛打滑失控之事故發生，足見乙○○、辛○○於中午清理後，本件事故地點應已具一般通常安全使
      用之狀態。
   4、關於巡查部分：
    (1)本院向交通部函詢關於清理路面土石坍方之規範，經交通
      部函轉被上訴人函覆結果，係依交通部92年3月頒佈交通
      技術標準規範公路類公路工程部公路養護手冊規定，此有
      交通部96年7月19日、交通部公路總局96年7月23日、被上
      訴人96年7月30日以五工養字第0960012572號函暨檢附上
      開公路養護手冊節本在卷可稽。再依上開公路養護手冊規
      定，巡查係指公路養護單位就轄區○○路作全面性之巡視
      與檢查，依時效分為經常巡查、定期巡查、特別巡查，省
      道部分，所謂經常巡查係指每週至少1次，夜間巡查每月
      至少1次；定期巡查至少每2至4月1次；特別巡查以颱風前
      後、霪雨期間、豪雨及地震後為之。
    (2)本件上訴人固主張事發當時是雨季即霪雨，未進行特別巡
      查，且被上訴人所屬人員於94年6月6日下午在事發地點附
      近，知悉午後下雨，應巡查該路段有無坍方等語。然事故
      當時是否符合特別巡查所謂霪雨之定義，已有所疑。況查
      ，被上訴人所屬人員辛○○進行巡查，於94年6月6日上午
      發現事故地點有坍方，告知工作站，並經被上訴人派遣乙○○、辛○○前往清除乙節，為上訴人所不爭執（見本院
      96 年6月6日筆錄第2頁），足見被上訴人所屬人員已於94
      年6月6日上午進行巡查甚明，被上訴人既已進行巡查及維
      護，且上開規定之巡查時間及間隔，衡情已足發現事故道
      路經常發生之一般性養護所需，尚難認被上訴人平時所盡
      之管理義務有何欠缺。
    (3)至上訴人雖主張：被上訴人所屬人員於94年6月6日下午在
      事發地點附近，知悉午後下雨，應巡查該路段有無坍方等
      語。然查，被上訴人經巡查發現坍方，進而由乙○○、辛○○到事故地點進行清除迄至94年6月6日上午12時30分許
      ，而本件事故是發生於同日下午5時許，已難期被上訴人
      於事發前再為巡查規範以外之巡查，而發現事故地點有無
      不安全之狀態。且被上訴人於當日中午12時30分清除現場
      完畢後，自同日下午1時許至5時止，又在臺三線其餘地點
      清除坍方，為上訴人所不爭執，並有工作報告表1份在卷
      可稽（見原審卷第69頁），而自當日中午12時30分清除事
      故現場完畢後，迄至發生本件事故發生前，並未接獲通報
      事故地點有何坍方或路面會打滑之情形，此段時間非長，
      致被上訴人無從發現事故地點有無再發生不安全之狀態，
      參諸首揭最高法院實務意旨，自難認被上訴人管理道路有
      何欠缺而令其負國家賠償責任
   5、關於設置警告標示部分：
      上訴人雖主張：被上訴人未設立警告標示，使用路人小心
      慢行云云。然查，被上訴人於93年間，於329公里＋950公
      尺、330公里＋350公尺處，分別設置「易坍方路段請小心
      通行」之標示；於94年間，於326K＋100公尺、327公里＋
      600公尺、330公里＋100公尺處，分別設置「險降坡試採
      剎車」之標示等情，業據被上訴人提出曾文工務段93年度
      省道交通安全設施整修工程表、94年度省道交通安全整修
      工程、照片在卷可稽（均見被上訴人96年7月30日書狀所
      附證物），且證人庚○○亦到庭證稱：伊於94年6月6日當
      天中午行經本件事故路段時，看見路旁設置「易落石坍方
      請小心通行」之標示，是設在上坡路段等語（見本院96
      年7月6日筆錄第6頁），足見被上訴人於本件事故發生前
      ，已在事故道路設置警告標示，以提醒用路人小心駕駛，
      並試踩煞車甚明，難認被上訴人此部分之管理有何欠缺。
      至上訴人主張前揭警告標示是本件事故發生後才設置，顯
      與被上訴人提出設置資料、照片所顯示之時間及證人庚○○證述不符，尚難採信。從而，上訴人以被上訴人未設置
      警告標示，據以主張其管理事故道路有欠缺云云，自屬無
      據。
   6、此外，上訴人並未提出其他證據，以證明被上訴人對於事
      故道路之管理有何欠缺，是上訴人主張被上訴人管理事故
      道路有欠缺之事實，尚難採信。從而，上訴人依國家賠償
      法第3條第1項之規定，請求被上訴人負賠償責任，自屬無
      據。另關於前揭所列「與上訴人丁○○駕車滑落山谷有無
      因果關係？」之爭點，亦無再予論述之必要，併此敘明。
（二）乙○○、鐘秀鑾是否怠於執行職務致侵害上訴人之權利？
   1、按公務員於執行職務行使公權力時，因故意或過失不法侵
      害人民自由或權利者，國家應負損害賠償責任；公務員怠
      於執行職務，致人民自由或權利遭受損害者亦同，國家賠
      償法第2條第2項定有明文。次按「法律規定之內容非僅屬
      授予國家機關推行公共事務之權限，而其目的係為保護人
      民生命、身體及財產等法益，且法律對主管機關應執行職
      務行使公權力之事項規定明確，該管機關公務員依此規定
      對可得特定之人所負作為義務已無不作為之裁量餘地，猶
      因故意或過失怠於執行職務，致特定人之自由或權利遭受
      損害，被害人得依國家賠償法第2條第2項後段，向國家請
      求損害賠償。最高法院72年臺上字第704號判例謂：『國
      家賠償法第2條第2項後段所謂公務員怠於執行職務，係指
      公務員對於被害人有應執行之職務而怠於執行者而言。換
      言之，被害人對於公務員為特定職務行為，有公法上請求
      權存在，經請求其執行而怠於執行，致自由或權利遭受損
      害者，始得依上開規定，請求國家負損害賠償責任。若公
      務員對於職務之執行，雖可使一般人民享有反射利益，人
      民對於公務員仍不得請求為該職務之行為者，縱公務員怠
      於執行該職務，人民尚無公法上請求權可資行使，以資保
      護其利益，自不得依上開規定請求國家賠償損害。』，對
      於符合一定要件，而有公法上請求權，經由法定程序請求
      公務員作為而怠於執行職務者，自有其適用，惟與首開意
      旨不符部分，則係對人民請求國家賠償增列法律所無之限
      制，有違憲法保障人民權利之意旨，應不予援用。」（司
      法院大法官會議釋字第469號解釋文參照）。準此，國家
      賠償法第2條第2項後段所謂公務員怠於執行職務，係指被
      害人對於公務員為特定職務行為，有公法上請求權存在，
      經請求其執行而怠於執行，抑或依法律規定之內容，其目
      的係為保護人民生命、身體及財產等法益，且法律對主管
      機關應執行職務行使公權力之事項規定明確，該管機關公
      務員依此規定對可得特定之人所負作為義務已無不作為之
      裁量餘地，猶怠於執行職務而言。
   2、次按公路法第1條規定：為加強公路規劃、修建、養護，
      健全公路營運制度，發展公路運輸事業，以增進公共福利
      與交通安全，特制定本法；本法未規定者，依其他法律之
      規定。又公路規劃基準、修建程序、養護制度、經費分擔
      原則及管理等事項之規則，由交通部定之，同法第79條第
      2項亦定有明文。另交通部依公路法第79條第2項之授權，
      訂立公路修建養護管理規則。是依前揭規定，公路法及所
      授權交通部訂立之公路修建養護管理規則，乃為增進公共
      福利及交通安全，係為公共利益及一般國民福祉而設，其
      作為義務並非專在保護或增進特定人之利益而存在，即其
      非對可得特定之人負有作為義務而已無不作為之裁量空間
      。是依首揭說明，縱被上訴人機關之公務員有怠於執行職
      務之行為，亦難認得依國家賠償法第2條第2項之規定請求
      國家賠償。況被上訴人所屬人員乙○○、鐘秀鑾已盡其巡
      查、清除之職務，業如前述，難認其有何故意或過失之違
      法怠於巡查、清除之情，是上訴人依國家賠償法第2條第2
      項之規定，請求被上訴人負國家損害責任，自屬無據。
（三）本件上訴人請求被上訴人應負損害賠償，既屬無據，則上
      開所列：上訴人就本件事故之發生，是否與有過失之爭點
      ，自無再予論述之必要。
六、綜上所述，上訴人依國家賠償法第2條第2項、第3條第1項之
    規定，請求被上訴人應負國家賠償責任，洵屬無據。原審因
    而為上訴人敗訴之判決，並無違誤，上訴人上訴意旨，仍執
    陳詞，指摘原判決不當，求予廢棄改判，為無理由，應予駁
    回。
七、本件事證已臻明確，兩造其餘主張及舉證，核與本件判決結
    果無影響，爰不逐一論述，併此敘明。
八、據上論結，本件上訴為無理由，依民事訴訟法第436 條之1
    第3項、第449條第1項、第79條，判決如主文。
中　　華　　民　　國　　96　　年　　10 　　月　　3　　日
                    民事第二庭  審判長  法  官 黃茂宏
                                        法  官 林中如
                                        法  官 蘇雅慧
正本係照原本作成。
本判決不得上訴。
中　　華　　民　　國　　96　　年　　10 　　月　　3　　日
                                        書記官 劉昀匊
